臺灣臺中地方法院民事判決　94年度訴字第958號
原　　　告　甲○○
原　　　告　丁○○
前列二人共同
訴訟代理人　丙○○
被　　　告　中國農民銀行股份有限公司
法定代理人　乙○○
訴訟代理人　戊○○
上列當事人間分配表異議之訴事件，本院於民國94年6月23日言
詞辯論終結，判決如下：
    主    文
原告之訴駁回。
訴訟費用由原告負擔。
    事實及理由
甲、程序方面：
    原告未於言詞辯論期日到場，核無民事訴訟法第三百八十六
    條各款所列情形，應依被告之聲請，由其一造辯論而為判決
    。
乙、實體方面：
一、原告起訴主張：鈞院93年度民執五字第4590號強制執行事件
    ，查封拍賣債務人宋宗傑所有之不動產（即坐落台中縣神岡
    鄉○○○段後壁厝小段126之1地號土地，權利範圍8300分之
    2659、坐落同前土地上建號528號建物及該建物之增建部分
    即建號870之建物），並於民國（下同）94年1月20日實施拍
    賣而拍定在案，嗣原告甲○○、丁○○依法提出債權證明聲
    明併案參與分配，並繳納執行費用；惟鈞院執行處製作前開
    分配表時，竟未將原告所聲明參與分配之併案執行費用列入
    優先分配，且前開債務人宋宗傑所有之不動產中建號870號
    增建部分拍賣所得金額新台幣（下同）2,670,000元，未將
    原告聲明參與分配之債權列入普通債權，與被告依債權比例
    分配，而以原告逾期聲明併案參與分配為由，將前開增建部
    分拍賣所得金額全數分配予被告。查前開坐落台中縣神岡鄉
    ○○○段後壁厝小段126 之1地號土地，原告甲○○係共有
    人之一，則原告甲○○就共有之標的有優先承買權，法院應
    定期通知共有人表示是否願意優先承買，則在該期間內拍定
    人仍屬未定，本件原告聲明併案參與分配之日，尚在法院對
    共有人詢問是否願意優先承買所定之期間內，此時拍定人尚
    未取得不動產物權，原告聲明併案參與分配自屬在有效期間
    內並未逾期應屬有效，故前開分配表所列增建870部分拍賣
    所得金額，應按各債權人之債權額平均分配列計受償。原告
    等業於法定期間就上開分配表聲明異議，被告未同意變更，
    爰提起本件分配表異議之訴，請求更正上開分配表等語。並
    聲明：(一)臺灣臺中地方法院93年度民執五字第4590號強制執
    行事件，就原告聲明併案參與分配之併案執行費用，應列優
    先分配。(二)分配表（表三）就債務人宋宗傑所有增建870部
    分拍賣所得金額2,670,000元應依債權比例平均分配列計受
    償。
二、被告則以：依強制執行法第32條規定：他債權人參與分配者
    ，應於標的物拍賣、變賣終結或依法交債權人承受之日一日
    前，其不經拍賣或變賣者，應於當次分配表作成之日一日前
    ，以書狀聲明之。逾前項期間聲明參與分配者，僅得就前項
    債權人受償餘額而受清償；如尚應就債務人其他財產執行時
    ，其債權額與前項債權餘額，除有優先權者外，應按其數額
    平均受償。查債務人宋宗傑所有前開不動產係於94年1月20
    日拍定，原告二人於94年1月24日始聲明併案參與分配，則
    原告僅得就被告受償餘額而受清償；又原告聲明併案參與分
    配，既係於前開拍賣標的物拍定後，則其執行費用亦受前開
    強制執行法第32條第1項時點之限制，即僅得就其他債權人
    受償餘額而受償，故本件原告債權為普通債權，並無抵押權
    擔保，而前述執行標的物拍賣之所得金額，既尚不足清償被
    告債權，自無餘額可供原告受償。另按辦理強制執行事件應
    行注意事項第44條第1款規定：不動產經拍定或交債權人承
    受時，如依法有優先承買權利人者，執行法院應通知其於法
    定期限或執行法院所定期限內表示願否優先承買。申言之，
    拍賣期日當天即已「拍定」，僅該拍定附有解除條件，即優
    先承買權人如表示願意優先承買時，該拍定即失其效力，故
    於拍賣期日後而優先承買權人表示是否優先承買前具狀參與
    分配者，仍應有強制執行法第32條之適用。綜上所述，本件
    原告逾期聲明併案參與分配，僅得就被告受償餘額而受償，
    被告既未完全受償，自無餘額可供原告受償，則不論原告聲
    明併案參與分配之費用或債權本身，均應受餘額清償之限制
    ，從而，本件執行程序之分配表，執行法院以本件已無餘額
    ，而未將原告併案參與分配之執行費用及債權列入分配，於
    法並無不合，是原告請求顯無理由等語，資為抗辯。並聲明
    ：原告之訴駁回。
三、下列事實為兩造所不爭執，並經本院調取93年度執字第4590
    4號返還借款強制執行事件卷宗查明無誤，自堪信為真實，
    本院採為判決之基礎。
  (一)本院93年度民執五字第45904號強制執行事件，債務人宋宗
    傑所有之不動產，即坐落台中縣神岡鄉○○○段後壁厝小段
    126之1地號土地及其上建號528號之建物即門牌號碼：台中
    縣神岡鄉○○路852巷35號與未保存登記建物870建號，已於
    94年1月20日以總價906萬元由買受人劉秋容拍定。
  (二)本件原告二人係於94年1月24日始聲明併案參與分配。
四、本件兩造爭執所在厥為：系爭拍賣之前開未保存登記建物（
    即建號870號建物），於為基地共有人之原告在系爭拍賣標
    的物拍定後，法院詢問基地共有人是否願意優先承購期限內
    聲明參與分配之際，是否可排除強制執行法第32條之適用？
五、得心證之理由：
  (一)按強制執行法對於參與分配，係採群體優先主義。他債權人
    參與分配者，應於標的物拍賣、變賣終結或依法交債權人承
    受之日一日前，其不經拍賣或變賣者，應於當次分配表作成
    之日一日前，以書狀聲明之。強制執行法第32條第1項定有
    明文，而64年4月22日修正時，其就原法條文所謂「強制執
    行程序終結」，係指因強制執行所得之金額已交付或分配與
    各債權人之前，他債權人仍得參與分配，致分配表難於確定
    。債務人亦易偽造債權參與分配。為保障正當權利人之權益
    ，有限制聲明參與分配時間之必要。另前補訂民事執行辦法
    第25條第1項規定「他債權人參與分配者，應於第一次拍賣
    期日終竣前聲明之」，限制過嚴。而原法條規定於強制執行
    程序終結前均得為之，失之過寬。爰修正為他債權人參與分
    配者，應於標的物拍賣或變賣終結前，其不經拍賣或變賣者
    ，於當次分配表作成前，以書狀聲明之，以謀兼顧。八十五
    年十月九日總統華總(一)義字第八五００二四三七一０號令公
    布修正之立法理由乃原條文規定「應於標的物拍賣或變賣終
    結前」或「應於當次分配表作成前」為之，其聲請是否逾期
    ，係以特定之「時」為認定基準點，惟參與分配書狀之投遞
    ，與拍賣變賣之終結或分配表之作成，在時間上孰先孰後，
    輒因分秒之差，而茲紛擾，實際上何者在先，亦難以認定，
    易生弊端，故修正為「應於標的物拍賣、變賣終結一日前」
    ，或「應於當次分配表作成日一日前」為之，以求明確，又
    將拍賣物交債權人承受時，其參與分配之時日應如何確定，
    亦有一併增列明文之必要，故為解決適用上開條項之實際困
    難，並防杜流弊，故並予修正增列。經由歷次修正可知，群
    體之構成，係以執行標的物拍賣、變賣終結或依法交債權人
    承受之日一日前，如不經拍賣或變賣者，以當次分配表作成
    之日前一日為基準日，在基準日前聲明參與分配者（以其書
    狀到達執行法院為準），就該執行標的物賣得之價金，有優
    先受分配之權。逾期者，僅就餘額受償，如無餘額，只得就
    債務人之其他財產繼續執行。而所謂「標的物拍賣終結之日
    」係標的物依拍賣、變賣，經拍定或決標之時日，並不以拍
    定人已繳價金或所有權移轉為必要。查本件執行標的物係於
    94年1月20日拍定，而原告係於同年月24日始具狀聲明併案
    參與分配，則其僅得就餘額受償甚明。
  (二)次按債權人因強制執行而支出之必要費用及取得執行名義之
    費用，得求償於債務人者，得就強制執行之財產優先受清償
    ，此項費用不以聲請強制執行之普通債權人所支出之費用為
    限，即他普通債權人於他案支出之費用，亦有優先於抵押權
    人之債權受償之權利。惟此項費用受償之權利，並非如抵押
    權之具有物權追及效力，不須依參與分配之程序，隨時得主
    張就抵押物之賣得價金行使優先受償之權利，而係仍應依參
    與分配之規定辦理。是本件原告所主張之聲明併案參與分配
    之時點，既係於前開執行標的物拍定後，則其聲明參與分配
    所支出之執行費用，亦僅得就餘額受償。
  (三)共有人出賣其應有部分時，他共有人得以同一價格共同或單
    獨優先承購。又房屋出賣時，基地所有權人有依同樣條件優
    先購買之權。土地法第34條之1第4項、第104條第1項中段固
    分別定有明文。按執行法院為拍定之意思表示，原係所有以
    優先承買權人行使優先承買權時即不為拍定之解除條件。而
    所謂解除條件，乃限制法律行為效力消滅之條件，即已發生
    效力之法律行為於條件不成就時保持其效力，於條件成就時
    ，則失其效力，民法第99條第2項亦有明文。查前開執行標
    的物既已於94年1月20日由訴外人劉秋容拍定，即已發生拍
    定之效力，至於享有優先承買權之原告甲○○於期限內表示
    願意以同一價格優先承購時，僅屬解除條件之成就，而使原
    拍定失其效力；反之，原告若拋棄優先承買權或逾期未表示
    願意優先承買，而視為拋棄，則屬解除條件之不成就，原拍
    定仍保持其效力。再者，原告甲○○已於94年1月20日填妥
    共有人拋棄優先購買權同意書，並於同年月27日送達執行法
    院等情，業據本院調閱本院93年度執字第45904號強制執行
    事件卷宗查明屬實，是本件前開執行標的物之拍定之解除條
    件即未成就，則原拍定仍維持其效力。原告主張其於94年1
    月24日聲明併案參與分配，係在執行法院通知表明是否優先
    承買之期限內，自無逾期，核與前述規定不符，殊難採信。
  (四)綜上所述，本件原告之債權雖屬有執行名義，惟其聲明併案
    參與分配之時點，已逾系爭執行標的物拍定時日，為兩造所
    不爭執，已如前述，而原告主張共有人享有優先承買權者及
    其逾期聲明併案參與分配所支出之執行費用，應可排除強制
    執行法第32條之適用云云，均不可採信，亦如前述，則本院
    93年度執字第45604號返還借款強制執行事件於94年3月29日
    製作之分配表，將表三之標的增建870號為一獨立建物，不
    為被告之抵押權效力所及，故列為普通債權受償；而原告二
    人逾期參與分配，僅得就其他債權人受償餘額而受清償，因
    本件已無餘額，故不列計受償，並無違法。是原告提起本件
    分配表異議之訴，請求更正分配表如聲明所示，即無理由，
    應予駁回。
六、結論：原告之訴為無理由，依民事訴訟法第385條第1項前段
    、第78條，判決如主文。
中　　華　　民　　國　　94　　年　　7 　　月　　12　　日
                  民事第四庭    法  官  夏一
以上正本係照原本作成。
如對本判決上訴，須於判決送達後20日內向本院提出上訴狀。
中　　華　　民　　國　　94　　年　　7 　　月　　12　　日
                                書記官
